【裁判字號】    94,重訴,3252
【裁判日期】    950105
【裁判案由】    殺人
【裁判全文】
臺灣臺中地方法院刑事判決            94年度重訴字第3252號
公  訴  人  臺灣臺中地方法院檢察署檢察官
被      告  乙○○
                    （
選任辯護人  洪錫欽律師
            陳姿君律師
上列被告因殺人案件，經檢察官提起公訴（九十四年度偵字第一
五一○○、一五二八三號），本院判決如下：
    主    文
乙○○殺人，處有期徒刑年拾月。水果刀壹把沒收。
    犯罪事實
一、乙○○與賴明達有十七年以上之同居關係，並育有一女，然
    因賴明達酗酒之故而時有爭執，並曾於民國九十四年八月六
    日燒碳自殺未遂。嗣於九十四年九月六日下午二時許，乙○
    ○打電話至賴明達之公司，得知賴明達與朋友正在飲酒，因
    而心情鬱悶，乃在其當時位於臺中巿西屯區○○路○段二六
    ○號十三樓之一居處，開始飲用罐裝金牌啤酒，而賴明達友
    人林秀玉、林秀瓊，於電話中知悉乙○○心情不好，遂於同
    日下午三時許前往上址安慰乙○○，並共飲啤酒，至同日下
    午六時許離開前，乙○○、林秀玉、林秀瓊三人已共飲啤酒
    十餘罐。於同日下午六時許，賴明達偕同友人丙○○返家，
    在搭乘電梯時，巧遇林秀玉、林秀瓊正要離開，當時賴明達
    、丙○○因飲酒已有些醉意，而賴明達於同日下午六時五分
    許回到上址後，又與乙○○、丙○○繼續飲酒。嗣於同日晚
    間八時許（起訴書誤載為十八時許），乙○○因酒後已陷於
    精神耗弱，再次與賴明達因賴明達外出與友人飲酒之事發生
    激烈口角，乙○○即至廚房拿取其所有之水果刀一把（全長
    二十三公分，刀刃長十二點五公分，最大寬度二公分），揚
    言要自殺，但賴明達此時不以好言相勸，反而出言：「要死
    趕快死」之語，乙○○頓萌殺人之犯意，明知人體胸部內有
    心臟之重要器官，以利刃刺入將因傷及重要器官或流血不止
    ，進而發生死亡結果，竟趁賴明達不及防備之際，手持水果
    刀，以站立之姿勢對準坐在沙發上之賴明達的左胸部由上往
    下猛刺一刀，造成賴明達受有長二點六公分、裂寬零點九公
    分、深度約十三公分貫穿心臟之傷害，此時，坐於一旁的丙
    ○○大叫：「刺到心臟了」，乙○○才抽出水果刀，並隨即
    於同日晚間八時十分許以對講機通知大樓值班管理員伍耀輝
    趕快叫救護車，由伍耀輝撥打一一○報案，經將賴明達緊急
    送往澄清醫院中港分院就醫，然延至同日晚間九時十分許仍
    因失血性休克而死亡。乙○○於警員陳志宗至上址現場處理
    時，即向警員告知其與賴明達發生爭吵憤而持水果刀刺殺賴
    明達之經過而自首接受裁判，並經警扣得上開水果刀一把，
    且於同日晚間十時十分許，由警測得乙○○飲酒後吐氣酒精
    濃度為每公升一點二八毫克。
二、案經臺中巿警察局第六分局移送臺灣臺中地方法院檢察署檢
    察官及該署檢察官自動檢舉偵查起訴。
    理    由
一、訊據被告乙○○固坦承其於上開時、地飲酒後與被害人賴明
    達發生激烈口角，至廚房拿取其所有之水果刀一把揚言要自
    殺，但聽到被害人賴明達出言：「要死趕快死」之語，即持
    刀刺向被害人賴明達之胸部等情不諱，惟矢口否認有殺人故
    意，辯稱：當時其心情激動無法自己，持刀刺賴明達是一種
    無目的之動作，否則豈會僅刺一刀，其沒有殺死賴明達之意
    ，僅係傷害致死云云。惟查：
（一）行為人對於構成犯罪之事實，明知並有意使其發生者，為
      故意，刑法第十三條第一項定有明文。又刑法關於犯罪之
      故意，係採希望主義，其中直接故意須犯人對於構成犯罪
      之事實具備明知及有意使其發生之兩個要件（最高法院二
      十二年上字第四二二九號判例意旨參照）。本案被告於案
      發當日晚間八時許，與被害人發生口角後，原本持刀要自
      殺，惟被害人不以好言相勸，反而以：「要死趕快死」等
      語相譏，被告頓時認為幹嘛其要先死而讓被害人快活，要
      死也要被害人先死等情，業據被告於九十四年九月六日晚
      間警詢時自承：「（警詢時間：PM:11:05:17）我跟狗頭
      （指證人丙○○）講，還跟小祖（指被害人）講『不然，
      小祖，你這樣子對我，我死都不怕，我死給你看』，他說
      『妳死呀』，然後狗頭就講一句話『小蘋，妳敢嗎？』。
      我心想說：他媽的你們要我死，我死了以後呢，讓小祖快
      活，他媽的幹嘛我要死。幹嘛我要死。」、「（警詢時間
      ：PM:11:29:33）他就又講一句話『有本事就死呀』，我
      心裡就想，我媽跟我講一句話，我幹嘛死，要死也要你先
      死。」、「（問：這句話是誰講的？「要死就趕快死」是
      誰講的？）（警詢時間：PM:11:29:47）賴明達講的，他
      講這句話，好像又讓我清醒，我媽跟我講過一句話『妳怎
      麼那麼笨，不可以自己先死，要死也要拖他先死呀』，然
      後，這句話好像又提醒了我。」、「（問：他跟妳講這句
      話，後來妳就把他刺下去了？）（乙○○點頭）然後他的
      朋友狗頭就說『刺進心臟了』，我就把刀子又拔起來了，
      然後血就流出來」等情，業據本院於九十四年十二月十五
      日當庭勘驗警詢錄影帶無訛，並製有勘驗筆錄一份在卷可
      稽，且經證人丙○○於本院九十四年十二月六日審理時到
      庭證述：當天晚上在賴明達家，乙○○認為賴明達出去喝
      酒亂花錢而與賴明達發生爭執，乙○○突然拿了一把水果
      刀出來說要自殺，賴明達叫其不要管，其就坐下來繼續喝
      酒、看電視，當時賴明達有說「要死趕快死」的話，後來
      其突然聽到「啊」一聲，轉頭就看到賴明達胸部流血等語
      綦詳，足見被告本係欲自殺，但因被害人出言相譏，即打
      消自殺念頭，反萌生殺害被害人之故意甚明。是被告辯稱
      ：當時其心情激動無法自己，持刀刺賴明達是一種無目的
      之動作云云，核與實情不符而無足信。
（二）次按刑法上殺人罪與傷害人致死罪之區別，即在下手加害
      時有無死亡之預見為斷。至受傷處所是否致命部位，及傷
      痕之多寡，輕重如何，僅足供認定有無殺意之參考，原不
      能為區別殺人與傷害致人死之絕對標準，最高法院著有十
      九年上字第七一八號判例意旨可資參照。被告持以行兇之
      水果刀一把，全長二十三公分，刀刃長十二點五公分，最
      大寬度二公分，為金屬材質，刀面光亮並無銹蝕，刀鋒尖
      銳且犀利，可輕易穿入人體，此有解剖鑑定報告一份及相
      片一張在卷可憑（見相字卷第八四頁、警卷第二四頁）。
      而胸腔內有心、肺等重要臟器且血管密佈，為人體要害部
      位，持利刃刺入極易導致死亡，此為一般之常識，被告為
      心智成熟之成年人，對此當知之甚稔。惟被告猶持上開鋒
      利之水果刀朝被害人左胸部位刺入，刺入後未傷及肋骨，
      直接由肋骨間刺入，刺穿前方心包囊壁後，刺入心臟中膈
      ，傷及左心室、右心室，貫穿整個心臟，最後在後方心包
      囊壁造成挫傷痕，刺入深度約十三公分，傷口大小約二點
      六乘以零點九公分，有解剖鑑定報告一份存卷足佐，審之
      刀刃長度僅十二點五公分，足見被告當時甚為用力，方使
      水果刀之刀刃全部刺入被害人胸部，則被告雖僅刺一刀，
      而非連續猛刺，然由被告對於持刀刺入被害人左胸部之行
      為可導致死亡之事實，應有所預見及認識，並有意使其發
      生，且其用力之猛，下手之重的情狀觀之，被告具有殺人
      之故意，應為明確。是被告辯稱：其僅有刺一刀，其沒有
      殺死賴明達之意，僅係傷害致死云云，洵不可採。
（三）至於證人丙○○於本院審理時復證稱：賴明達被殺的時候
      是站著云云。然審之證人丙○○於九十四年九月七日檢察
      官相驗時具結證稱：「當時我與死者併坐」等語無訛，與
      卷附之解剖鑑定報告記載：刺入方向，以死者方位而言，
      由前往後，由上往下，略由右往左之刺入方向吻合，衡諸
      證人丙○○於九十四年九月七日偵訊時，距離案發時間較
      近，記憶應較清楚，且證言內容與解剖鑑定報告相符，並
      無顯不可信之情況，依刑事訴訟法第一百五十九條之一第
      二項規定，自得為證據。是本院認為被告持刀殺害被害人
      時，被告應是站立姿勢，而被害人是坐立姿勢，且被害人
      並無料到被告會持刀加害，故被告係趁被害人不及防備之
      際，持水果刀刺入被害人左胸部之情，亦堪認定。
（四）再被害人係因左胸部銳器刺傷，致心臟受有銳器刺穿傷，
      導致失血性休克而死亡等情，業經臺灣臺中地方法院檢察
      署檢察官督同法醫師相驗明確，製有相驗屍體證明書、解
      剖報告書及勘驗筆錄在卷足參，並有照片及現場圖附卷可
      稽，且有被告殺害被害人所使用之水果刀一把扣案可證，
      是被害人確係因被告持刀刺入左胸部之行為導致死亡，應
      堪認定。
（五）被告於持刀刺殺被害人之際，確有酒醉情形，業據被告自
      承在卷，並經證人丙○○於本院審理時證述無誤，再參以
      被告於事發後近二小時之九十四年九月六日晚間十時十分
      許經警實施酒醉測試，其飲酒後吐氣酒精濃度達每公升一
      點二八毫克，亦有酒精測試值一份在卷可查，足見被告於
      案發當時，其酒醉程度遠逾測定值，可見被告行為時之精
      神對於外界事務，雖非全然缺乏知覺、理會及判斷作用，
      然已僅較常人之平均程度，顯然減退，有酒醉情形而達精
      神耗弱之狀態甚明。且經本院將被告送行政院衛生署草屯
      療養院鑑定其行為時之精神狀態，該院認為：乙○○之臨
      床診斷為重鬱症，主要症狀為憂鬱情緒，自殺意念及行為
      ，同時影響其日常生活、人際互動及職業功能，上述症狀
      已持續達半年以上，案發後，測定血中酒精濃度為每公升
      一點二八毫克，呈現酒精中毒狀態，由學理判斷，該酒精
      濃度會影響情緒、思考、判斷力及自我控制，可能導致脫
      序行為，由臨床觀察及學理推論，乙○○於犯行當時受到
      酒精影響，對外界之之知覺理會與判斷作用較常人程度明
      顯減弱，因而出現危害他人生命安全之行為，因認乙○○
      犯行當時之精神狀態已達精神耗弱之程度等情，有精神鑑
      定報告書一份在卷可查，此鑑定意見同本院認定，從而，
      被告於行為時係屬精神耗弱之狀態，洵堪認定。
（六）被告於持刀刺殺被害人後，於九十四年九月六日晚間八時
      十分許以對講機通知證人伍耀輝即大樓值班管理員趕快叫
      救護車，由證人伍耀輝撥打一一○報案，將賴明達緊急送
      往澄清醫院中港分院，嗣警員陳志宗至上址現場處理時，
      乙○○即向警員告知其與被害人發生爭吵憤而持水果刀刺
      殺被害人之經過，並至臺中市警察局第六分局製作筆錄而
      接受警詢、偵訊等情，業據證人伍耀輝於警詢及證人丙○
      ○、陳志宗於本院審理時證述明確，足認被告於犯罪未發
      覺前向偵查機關自首犯罪並接受偵查裁判，已符合自首之
      要件。
（七）綜上，被告確有殺害被害人之犯意及行為，其上開所辯，
      尚無足採。本案事證明確，被告犯行洵堪認定。
二、核被告所為，係犯刑法第二百七十一條第一項之殺人罪。被
    告行為時確因酒醉，已達精神耗弱之程度，已詳如理由一之
    （五）所述，爰依刑法第十九條第二項減輕其刑，其中法定
    刑為死刑部分減輕為無期徒刑或十五年以下十二年以上有期
    徒刑，無期徒刑部分減輕為七年以上有期徒刑，有期徒刑部
    分減輕其刑至二分之一。再被告於犯罪未發覺前自首，應依
    刑法第六十二條之規定減輕其刑，並遞減之。爰審酌被告與
    被害人同居逾十七年，生育有一女，竟因被害人出言相譏，
    心生憤怒，一時衝動，持刀出重手刺殺被害人，使被害人喪
    失寶貴生命，造成被害人家屬無可回復之心靈傷痛，且未能
    坦承全部犯行，惡性重大，惟被告素行良好，有臺灣高等法
    院被告前案紀錄表一份存卷可佐，本案非屬預謀殺人，且被
    告罹有重鬱症，控制力差，缺乏有效情緒調適方法，致釀大
    錯，犯後自責不己，所為已造成家庭離散，子女對母親良好
    形象之幻滅，實屬人倫悲劇，而被害人母親丁○○○、兄弟
    賴靜雲均表示願意原諒被告，請求法院盡量予以輕判，有警
    詢、偵訊筆錄各一份在卷可參，甚且被害人母親丁○○○於
    本院審理時，再次遞狀請求考量被告與被害人育有一女，請
    儘量從寬量刑，給予被告自新機會，並讓被告之女兒在喪父
    之後能有母愛扶持，此有刑事陳報狀一份存卷可查，因認檢
    察官具體求處有期徒刑八年猶屬過重等一切情狀，量處如主
    文所示之刑，以資懲儆。扣案之水果刀一把，係被告所有供
    本案犯罪所用之物，業據被告供明在卷，應依刑法第三十八
    條第一項第二款之規定宣告沒收。
據上論斷，應依刑事訴訟法第二百九十九條第一項前段，刑法第
二百七十一條第一項、第六十二條前段、第十九條第二項、第三
十八條第一項第二款，判決如主文。
本案經檢察官甲○○到庭執行職務
中    華    民    國    95    年    1     月    5     日
                  刑事第一庭    審判長法  官  李平勳
                                      法  官  曾佩琦
                                      法  官  周瑞芬
上正本證明與原本無異。
如不服本判決，應於送達後十日內向本院提出上訴狀（須附繕本
），上訴於臺灣高等法院臺中分院。
                                      書記官  何俞瑩
中    華    民    國    95    年    1     月    5     日
附錄本案論罪科刑法條
刑法第二百七十一條：
  殺人者，處死刑、無期徒刑或十年以上有期徒刑。
  前項之未遂犯罰之。
  預備犯第一項之罪者，處二年以下有期徒刑。


司法院資訊處製作；財團法人民間司法改革基金會備份。
